ACORDAO-COMPLETO-2462422

ACÓRDÃO 11056/2021 ATA 30/2021 - SEGUNDA CÂMARA

VISTOS, relatados e discutidos estes autos que apreciam Recurso de Reconsideração interposto por Gespp Construções Ltda. contra o Acórdão 1439/2020-TCU-Segunda Câmara;
ACORDAM os Ministros do Tribunal de Contas da União, reunidos em Sessão da 2ª Câmara, ante as razões expostas pelo Relator, e com fundamento nos arts. 32, inciso I e 33, da Lei 8.443/1992, c/c o artigo 285, caput e § 2º, do Regimento Interno do TCU em:
9.1. conhecer do Recurso de Reconsideração interposto por Gespp Construções Ltda., e, no mérito, negar-lhe provimento;
9.2. dar ciência desta deliberação à recorrente, à Procuradoria da República no Estado do Acre e aos demais interessados.

Recurso de reconsideração interposto por Gespp Construções Ltda. (peça 51) contra o Acórdão 1439/2020-TCU-2ª Câmara (peça 41), da relatoria do Ministro Augusto Nardes

Segunda Câmara

Município de Brasiléia - AC.

3. Interessados/Responsáveis/Recorrentes:
3.1. Interessados: Departamento do Programa Calha Norte (14.665.070/0001-73); Ministério da Defesa.
3.2. Responsáveis: Everaldo Gomes Pereira da Silva (XXX.405.262-XX); Gespp Construções Ltda. (05.502.632/0001-77).
3.3. Recorrente: Gespp Construções Ltda. (05.502.632/0001-77).

13.1. Ministros presentes: Bruno Dantas (Presidente), Augusto Nardes, Aroldo Cedraz (Relator) e Raimundo Carreiro.
13.2. Ministro-Substituto presente: André Luís de Carvalho.

AROLDO CEDRAZ

Ministro Augusto Nardes.

Inicio este Relatório transcrevendo a instrução lavrada por auditor da Secretaria de Recursos (Serur) à peça 78, cuja proposta de encaminhamento contou com a anuência do corpo dirigente daquela Unidade Técnica (peça 79-80) :
"1.	Trata-se de recurso de reconsideração interposto por Gespp Construções Ltda. (peça 51) contra o Acórdão 1439/2020-TCU-Segunda Câmara (peça 41) , da relatoria do Ministro Augusto Nardes.
1.1.	A deliberação recorrida apresenta o seguinte teor:
VISTOS, relatados e discutidos estes autos de tomada de contas especial instaurada pelo Ministério da Defesa, em razão da execução parcial do objeto do Convênio 273/PCN/2013, SIAFI 782739/2013, celebrado com o Município de Brasiléia-AC, tendo por objeto a 'Construção de Calçadas', inserido no Programa/Ação - Implementação de Infraestrutura básica dos municípios da região do Calha Norte no Estado do Acre,
ACORDAM os Ministros do Tribunal de Contas da União, reunidos em sessão da 2ª Câmara, em:
9.1. considerar, para todos os efeitos, revel o Sr. Everaldo Gomes Pereira da Silva, dando-se prosseguimento ao processo, conforme preceitua o art. 12, §3º, da Lei 8.443/1992 c/c o art. 202, §8º, do RITCU;
9.2. rejeitar as alegações de defesa apresentadas pela empresa GESPP CONSTRUÇÕES LTDA, CNPJ 05.502.632/0001-77;
9.3. julgar irregulares as contas do Sr. Everaldo Gomes Pereira da Silva e da empresa GESPP CONSTRUÇÕES LTDA, com fundamento nos arts. 1º, inciso I, 16, inciso III, alínea "b", 19, caput, e 23, inciso III, da Lei 8.443/1992 c/c os arts. 1º, inciso I, 209, inciso III, 210 e 214, inciso III, do Regimento Interno do TCU, condenando-os ao pagamento, solidariamente, das importâncias a seguir especificadas e fixando-lhes o prazo de 15 dias, para que comprovem, perante este Tribunal, em respeito art. 214, inciso III, alínea "a", do Regimento Interno do TCU, o recolhimento da dívida aos cofres do Tesouro Nacional, atualizada monetariamente e acrescida de juros de mora, calculados a partir das datas indicadas até a data do efetivo recolhimento e com o abatimento de valores acaso já satisfeitos, nos termos da legislação vigente:
	Data
	Valor do débito (R$) 

	27/4/2016
	110.974,91

	17/3/2016
	200.039,09

	2/2/2016
	32.205,90

9.4. aplicar, individualmente, com fundamento no art. 57 da Lei 8.443/1992 c/c o art. 267 do Regimento Interno do TCU, multa ao Sr. Everaldo Gomes Pereira da Silva e à empresa GESPP CONSTRUÇÕES LTDA, no valor de R$ 45.000,00 (quarenta e cinco mil reais) , fixando-lhes o prazo de 15 dias, a partir da notificação, para que, nos termos do art. 214, inciso III, alínea "a", do Regimento Interno do TCU, comprovem, perante este Tribunal, o recolhimento, aos cofres do Tesouro Nacional, do valor atualizado monetariamente desde a data deste acórdão até a data do efetivo recolhimento, se for pago após o vencimento, na forma da legislação em vigor;
9.5. autorizar, desde logo, a cobrança judicial das dívidas, nos termos do art. 28, inciso II, da Lei 8.443/1992 c/c o art. 219, inciso II, do Regimento Interno do TCU, caso não atendidas as notificações;
9.6. autorizar, desde logo, com fundamento no art. 26 da Lei 8.443/1992 c/c o art. 217 do Regimento Interno do TCU, caso seja do interesse dos responsáveis, o parcelamento das dívidas em até 36 (trinta e seis) parcelas, incidindo sobre cada uma os encargos legais devidos, sem prejuízo de alertá-los de que, caso optem por essa forma de pagamento, a falta de comprovação do recolhimento de qualquer parcela implicará o vencimento antecipado do saldo devedor, nos termos do art. 26, parágrafo único, da Lei 8.443/1992 c/c o art. 217, §2º, do Regimento Interno do TCU.
9.7. encaminhar cópia da deliberação à Procuradoria da República no Estado do Acre, nos termos do § 3º do art. 16 da Lei 8.443/1992 c/c o § 7º do art. 209 do Regimento Interno do TCU, para adoção das medidas cabíveis, bem assim ao Ministério da Defesa e aos responsáveis, destacando que o inteiro teor desta deliberação, incluindo relatório e voto, pode ser consultado no endereço www.tcu.gov.br/acordaos.
HISTÓRICO
2.	Trata-se de Tomada de Contas Especial instaurada pelo Ministério da Defesa em desfavor do ex-Prefeito, ora recorrente, em razão da execução parcial do objeto do Convênio n. 273/PCN/2013 (Siafi 782739/2013, peças 2, p. 25-33, e 3, p. 1-4) , celebrado com a Prefeitura Municipal de Brasiléia/AC, para construção de calçadas, cuja vigência, após diversas dilações de prazo, foi de 24/10/2013 a 29/4/2016 (peças 3, p. 11 e 44, e  4, p. 1 e 19) .
2.1.	Os recursos repassados pela União totalizaram R$ 2.102.200,00 e foram transferidos em três parcelas de R$ 840.880,00, R$ 630.660,00 e R$ 630.660,00, conforme ordens bancárias de 4/7/2014 (peça 3, p. 10) , de 22/9/2015 (peça 4, p. 2) e de 17/12/2015 (peça 4, p. 14) , respectivamente.
2.2.	A empresa contratada para a execução dos serviços, ora recorrente, recebeu a quantia de R$ 2.064.772,78 (peças 3, p. 21, 25, 29, 33 e 37, e 4, p. 3, 7, 15, 20 e 24) , tendo o órgão concedente apurado, por meio de vistoria in loco, a execução física correspondente a 80,07% do valor previsto, informando que a parcela executada possuía serventia.
2.3.	Ainda no âmbito do Ministério da Defesa foi constatado que a convenente deveria devolver aos cofres públicos federais a quantia de R$ 343.219,90, relativa à parcela não executada das obras previstas no termo de convênio (peça 5, p. 8-9) , confirmado por meio do Relatório do Tomador de Contas Especial (peça 6, p. 19-26) .
2.4.	Ante a não regularização da pendência na fase interna da presente tomada de contas especial o então Prefeito Municipal e a empresa contratada foram citados, esta última, autora do recurso que ora se instrui, em razão do recebimento de pagamentos por serviços não executados (peça 12) e apresentou alegações de defesa (peças 29-36) .
2.5.	Este Tribunal, acatando a proposta de encaminhamento da Unidade Técnica (peças 37-39) , corroborada pelo D. Representante do Parquet especializado (peça 40) , sugerindo o julgamento pela irregularidade das contas, imputação de débito e aplicação de multa, ante a ausência de documento que permitisse comprovar a execução integral das obras pelas quais a recorrente foi remunerada, proferiu o acórdão ora recorrido.
EXAME DE ADMISSIBILIDADE
3.	Reitera-se o exame preliminar de admissibilidade (peça 55) , ratificado à peça 58 pelo relator, Exmo. Ministro Aroldo Cedraz, que concluiu pelo conhecimento do recurso, eis que preenchidos os requisitos processuais aplicáveis à espécie, suspendendo-se os efeitos dos itens 9.3, 9.4 e 9.5 do Acórdão 1439/2020-TCU-Segunda Câmara.
EXAME TÉCNICO
4.	Delimitação do recurso
4.1.	Constitui objeto do recurso examinar as seguintes questões:
a) se há prescrição a ser declarada;
b) se há nulidade a ser declarada;
c) se a inexecução parcial dos serviços pode ser atribuída à contratada; e
d) se é possível ser afastada a multa em razão da disposição da recorrente em executar as obras faltantes.
5. A prescrição da pretensão de ressarcimento ao erário. 
5.1.	Apesar de não suscitado pela recorrente, ante o efeito devolutivo de recurso de reconsideração e em razão de ser questão apreciável de ofício pelo Tribunal, cabe analisar a ocorrência das prescrições punitiva e ressarcitória desta Corte.
Análise
5.2.	A questão da prescrição da pretensão de ressarcimento ao erário foi considerada no acórdão recorrido e rejeitada, posto que este Tribunal possui entendimento firmado acerca da imprescritibilidade das ações de ressarcimento em favor do erário, com base no art. 37, § 5º, da Constituição Federal, tratado no Acórdão 1441/2016-TCU-Plenário e que se encontra inscrito, inclusive, em sua Súmula 282.
5.3.	Todavia, recentemente, o Supremo Tribunal Federal, no julgamento do RE 636886, fixou enunciado para o Tema 899 da repercussão geral que lançou nova perspectiva sobre essa questão, deixando assente que é prescritível a pretensão de ressarcimento ao erário fundada em decisão de tribunal de contas.
5.4.	Assim, e verificando o transcurso do tempo nos presentes autos, constata-se que, seja pelo regime do Código Civil, seja sob a ótica da Lei 9.873/1999, não se operou a prescrição nos presentes autos, ainda que se trate da prescrição intercorrente prevista neste último normativo.
5.5.	Nesse sentido, observa-se que o prazo final para prestação de contas ocorreu em 28/6/2016 e tendo em vista que o ato que ordenou a citação é datado de 21/2/2019 (peça 9) , não há que se falar no transcurso do decênio previsto no art. 205 do Código Civil.
5.6.	Também não ocorreu prescrição nos termos da Lei 9.873/1999, pois entre o prazo final para prestação de contas e a data do Acórdão condenatório, proferido na sessão de 10/3/2020 (peça 41) , se passaram menos de cinco anos, conforme previsto no art. 1º da citada lei.
5.7.	Assim, e em razão de existirem vários atos praticados pela Administração Pública que interromperam a prescrição, bastando-se citar o Laudo de Vistoria de 7/4/2017 (peça 4, p. 33-47) , não se consumou a prescrição, ainda que intercorrente (Lei 9.873/1999, art. 1º, § 1º) das pretensões punitiva ou ressarcitória deste Tribunal.
6.	Nulidade.
6.1.Alega a recorrente que deve ser anulado o acórdão recorrido em razão de afronta aos princípios do devido processo legal e da ampla defesa, pois foi indeferida pelo Tribunal na fase processual anterior a produção de prova pericial imprescindível para ser demonstrado erros contidos no laudo de vistoria in loco produzido pelo órgão concedente.
6.2. Nesse sentido, afirma a recorrente que o citado indeferimento afronta a jurisprudência do Supremo Tribunal Federal que, nos autos do Mandado de Segurança n. 26.358-0, da relatoria do Ministro Celso de Mello, entendeu que cabe a esta Corte observar o direito à realização de prova pericial solicitada nos autos do processo administrativo, sob pena de nulidade.
6.3. Assim, e tendo em vista que na fase processual anterior a recorrente suscitou incorreções no laudo de vistoria do Ministério da Defesa quanto ao percentual da obra efetivamente executado, sequer enfrentadas por este Tribunal, deve ser nomeado perito independente para aferição do montante da obra executado.
Análise
6.4. Não assiste razão à recorrente. Ocorre que este Tribunal não indeferiu qualquer pedido de produção de prova pericial realizado pela recorrente na fase processual anterior, mas apenas afirmou que não é de sua competência determinar a realização de prova pericial.
6.5. Nos termos do Relatório que fundamenta a deliberação recorrida (peça 43) , deixou assente este Tribunal que:
28.1. Além disso, a produção de prova pelo responsável, prescinde da autorização desta Corte de Contas, de modo que caberia à responsável, nesta etapa processual, a iniciativa de carrear aos autos todos os meios de provas lícitos que favorecessem a sua defesa. Não tendo se valido de tal faculdade, não cabe solicitar a esta Corte de Contas que produza perícia técnica.
6.6. Dessa forma, e tendo em vista que a decisão adotada pela Suprema Corte nos autos do MS 26.358, ao contrário do que afirma a recorrente de que caberia ao TCU a produção da prova, conclui há possibilidade de o próprio jurisdicionado deste Tribunal produzir prova pericial, conforme se depreende da leitura do seguinte trecho da decisão do Ministro Celso de Mello:
O fato de o Poder Público considerar suficientes os elementos de informação produzidos no procedimento administrativo não legitima nem autoriza a adoção, pelo órgão estatal competente, de medidas que, tomadas em detrimento daquele que sofre a persecução administrativa, culminem por frustrar a possibilidade de o próprio interessado produzir as provas que repute indispensáveis à demonstração de suas alegações e que entenda essenciais à condução de sua defesa. (grifo acrescido) 
6.7. Destarte, não havendo qualquer violação aos princípios do devido processo legal, do contraditório e da ampla defesa, não há que se acatar o pedido de nulidade trazido na peça recursal.
6.8. Por fim, necessário esclarecer que é inverídica a afirmação da recorrente de que esta Corte deixou de analisar argumento trazido por ela na fase processual anterior quanto aos supostos erros no laudo de vistoria lançado pelo Ministério da Defesa, pois assim consta do Relatório que fundamenta a deliberação recorrida:
27.2. Não obstante, cabe observar que referente à planilha de peça 34, o defendente não traz nenhuma memória de cálculo ou outro expediente que possa demonstrar que o percentual de execução das obras atingiu um patamar de 87,90% e não apenas os 80,07% calculado na TCE por meio do Laudo de Vistoria (peça 4, p. 38-44) . O que se tem é apenas uma planilha preenchida pelo defendente sem um lastro que possa verdadeiramente confirmar sua veracidade
7.	Inexecução parcial das obras.
7.1. Afirma a recorrente que a inexecução parcial dos serviços para os quais foi contratada não pode ser a ela atribuída, posto que haviam diversos empecilhos à correta execução das calçadas que deveriam, por força do contrato firmado com a Prefeitura, serem removidos pelo ente estatal.
7.2.Cita normas contratuais e obstáculos que a impediram de executar fielmente a avença, entendendo poderem ser classificados como fatos de força maior e, também, julgado desta Corte no qual se reconheceu que o "fortuito ou força maior somente libera o gestor do dever de prestar contas no caso de impossibilidade absoluta do adimplemento do dever constitucional" (Acórdão 10038/2017-TCU-Primeira Câmara, relator Ministro Walton Alencar Rodrigues) .
Análise
7.3. Não há razões para se acatar o pleito recursal. Ocorre que a própria recorrente reconhece ter executado apenas parcialmente o objeto contratado e, ainda assim, não traz qualquer consideração acerca dos pagamentos por ela recebidos que, segundo consta do item 2.2 da presente instrução, foram integralmente pagos pela convenente.
7.4. Dessa forma, não obstante a existência de culpa da Prefeitura Municipal pelo adimplemento parcial, o que não é objeto de questionamento nos presentes autos, a recorrente foi remunerada por serviços não prestados e, dessa forma, não resta dúvidas de que tem o dever de ressarcir.
7.5.Ademais, e conforme exposto acima sobre não ser objeto dos presentes autos a existência de culpa pela inexecução parcial, já que não tendo sido prestados os serviços são indevidos os pagamentos, fatos que bastam para o julgamento dos presentes autos, não se amolda ao presente caso o precedente citado pela recorrente.
8.	Execução das obras faltantes.
8.1. Afirma a recorrente que em momento algum se recusou a executar as obras tidas pelo órgão concedente como não executadas e que, por isso, deve ser afastada a multa a ela aplicada pelo Tribunal.
8.2.Cita os seguintes precedentes deste Tribunal que entende amparar sua pretensão: Acórdão 5013/2010-TCU-Primeira Câmara, relator Ministro Substituto Weder de Oliveira; Acórdão 91/1996-TCU-Plenário, relator Ministro Paulo Affonso Martins de Oliveira; e Acórdão 2472/2007-TCU-Plenário, relator Ministro Guilherme Palmeira.
Análise
8.3. Não assiste razão à recorrente. Ocorre, inicialmente, que os precedentes citados na peça recursal, nos quais foram afastadas as penalidades, tratam de questões nas quais não foram constatados danos ao erário, o que não é o caso dos presentes autos.
8.4.Ademais, a multa aplicada à recorrente decorre do débito a ela imputado, posto que amparado no art. 57 da Lei 8.443/1992 e, mantido o débito como já analisado nos itens precedentes, e não havendo razões para esta Corte acatar o pedido e/ou informação de que as obras ainda poderão ser realizadas, não há razões para a multa ser desconsiderada.
CONCLUSÃO
9.	Da análise anterior conclui-se que:
a) não há prescrição a ser declarada;
b) não há nulidade a ser declarada;
c) independentemente de a inexecução parcial dos serviços ter sido ocasionada por ato praticado pela recorrente ou pela Prefeitura Municipal, o que motiva a imputação de débito à recorrente são os fatos, incontroversos, de ter executado parcialmente os serviços para os quais foi contratada e de ter recebido integralmente os recursos pactuados; e
d) não compete a este Tribunal determinar ou mesmo autorizar a continuidade da prestação de serviços, sendo seu dever constitucional o julgamento dos presentes autos, levando-se em conta a verdade dos fatos. Dessa forma, não havendo dúvidas de que a recorrente causou dano ao erário, deve ser mantido o débito e, consequentemente (art. 57 da Lei 8.443/1992) , a multa aplicada.
9.1. Dessa forma, deve ser negado provimento ao recurso interposto.
PROPOSTA DE ENCAMINHAMENTO
10.	Ante o exposto, submete-se à consideração superior a presente análise do recurso de reconsideração interposto por Gespp Construções Ltda. contra o Acórdão 1439/2020-TCU-Segunda Câmara, propondo-se, com fundamento nos arts. 32, inciso I, e 33, da Lei 8.443/1992:
a) conhecer do recurso de reconsideração e, no mérito, negar-lhe provimento;
b) comunicar o teor da decisão que vier a ser proferida à recorrente e aos demais interessados."
2.	O representante que atua junto ao Ministério Público de Contas (MPTCU) acompanhou integralmente a proposta de encaminhamento da Serur, nos serguintes termos (peça 83) :
"Analisa-se Recurso de Reconsideração interposto pela empresa Gespp Construções Ltda. (peça 51) contra o Acórdão 1439/2020-TCU-Segunda Câmara (peça 41) , da relatoria do Ministro Augusto Nardes.
A empresa recorrente afirmou outrora nestes autos que deixou de executar a integralidade do Convênio 273/PCN/2013 (Siafi 782739/2013, peças 2, p. 25-33, e 3, p. 1-4) em razão de o município contratante não ter providenciado meios para que houvesse a conclusão das obras. Ocorre que nosso entendimento à época do julgamento (peça 40) foi que a inação do contratante não autorizava o contratado a ficar com os valores atribuídos à parcela que deixou de ser implementada.
Preliminarmente, o auditor responsável pela análise do recurso (peça 78) fez questão de esclarecer que não houve prescrição do débito pelo regime do Código Civil (Acórdão 1441/2016-TCU-Plenário) , tampouco pela Lei 9.873/1999, hipóteses levantadas pela Secretaria de Recursos após o advento do julgamento do RE 636.886.
Quanto ao mérito, a conclusão foi que a recorrente não apresentou argumentos e provas capazes de reformar o entendimento assentado na decisão recorrida de inadequação de parte do pagamento recebido pela Gespp.
Dessa forma, à vista dos elementos contidos nos autos, com relevo para a ausência de justo motivo do recebimento de parcela contratada e não executada, manifestamos nossa concordância com o encaminhamento uníssono defendido pela área técnica às peças 78 a 80."
É o Relatório.

8.1. Rodrigo Aiache Cordeiro (2780/OAB-AC) e outros, representando Gespp Construções Ltda.

Procurador Marinus Eduardo De Vries Marsico.

TOMADA DE CONTAS ESPECIAL. CONVÊNIO. RECEBIMENTO DE PAGAMENTOS POR SERVIÇOS NÃO EXECUTADOS. IRREGULARIDADE DAS CONTAS. DÉBITO E MULTA. RECURSO DE RECONSIDERAÇÃO. CONHECIMENTO. ARGUMENTOS INCAPAZES DE INFIRMAR A DECISÃO RECORRIDA. NÃO PROVIMENTO. CIÊNCIA.

TOMADA DE CONTAS ESPECIAL (TCE)

Secretaria de Recursos (Serur); Secretaria de Controle Externo de Tomada de Contas Especial (SecexTCE).

Trata-se de Recurso de Reconsideração interposto por Gespp Construções Ltda. contra o Acórdão 1439/2020-TCU-Segunda Câmara (rel. min. Augusto Nardes) , o qual julgou irregulares as contas da recorrente, imputando-lhe débito em caráter solidário com outro responsável e multa proporcional ao dano, em decorrência do recebimento de pagamentos por serviços não executados no âmbito do Convênio 273/PCN/2013, tendo por objeto a "Construção de Calçadas", inserido no Programa/Ação - Implementação de Infraestrutura básica dos municípios da região do Calha Norte no Estado do Acre.
2.	Foram examinadas as seguintes questões pela Secretaria de Recursos (Serur) se: (i) há prescrição a ser declarada; (ii) há nulidade a ser declarada; (iii) a inexecução parcial dos serviços pode ser atribuída à contratada; e (iv) é possível ser afastada a multa em razão da disposição da recorrente em executar as obras faltantes.
3.	Ao fim de suas manifestações, tanto a Serur quanto o Ministério Público que atua junto ao TCU (MPTCU) propõem o conhecimento e o não provimento do recurso. O parecer daquela secretaria aponta que não houve prescrição da ação de ressarcimento do dano pelo regime do Código Civil (Acórdão 1441/2016-TCU-Plenário) , tampouco pela Lei 9.873/1999. 
4.	Quanto à admissibilidade, ratifico o entendimento já externado no despacho de peça 58, no sentido de que o recurso deve ser conhecido, eis que preenchidos os requisitos de admissão que regem a espécie. 
5.	No mérito, adoto como minhas próprias razões de decidir os pareceres que me antecederam, à exceção da aplicabilidade da Lei 9.873/1999 à temática da prescrição no âmbito dos processos do TCU.
6.	Em relação à prescrição da pretensão punitiva e ressarcitória, adoto o entendimento que ainda tem prevalecido nesta Corte, manifestado em excerto bastante elucidativo do Voto condutor do Acórdão 5236/2020-TCU-Primeira Câmara (rel. min. Benjamin Zymler) , transcrito a seguir: 
"12. Enfatizo que estou aplicando a jurisprudência atual desta Corte de Contas sobre a matéria, consolidada na Súmula 282, para a prescrição do débito apurado e, no que tange à eventual aplicação de sanções, no incidente de uniformização de jurisprudência apreciado pelo Acórdão 1441/2016-TCU-Plenário, que adotou o prazo geral de prescrição indicado no art. 205 do Código Civil. Não desconheço que recentemente o Supremo Tribunal Federal, no âmbito do RE 636886/AL, fixou o seguinte enunciado para o Tema 899: 'É prescritível a pretensão de ressarcimento ao erário fundada em decisão de Tribunal de Contas'. Não obstante essa respeitável decisão, ainda pairam diversas dúvidas sobre a matéria, pois é possível a conclusão de que a deliberação não tratou da prescrição do processo de controle externo levado a cabo perante o Tribunal de Contas da União, mas sim da prescrição intercorrente ocorrida durante a fase de execução do acórdão condenatório do Tribunal.
13.	 A decisão do STF versou sobre recurso extraordinário interposto pela União contra acórdão do Tribunal Regional Federal da 5ª Região que negou provimento a embargos de declaração opostos contra acórdão de sua lavra, assim ementado:
'EMENTA: TRIBUTÁRIO. PROCESSUAL CIVIL. EXECUÇÃO FISCAL. PROCESSO PARALISADO POR MAIS DE CINCO ANOS. PRESCRIÇÃO INTERCORRENTE. OCORRÊNCIA. 1. Para fins práticos, deve-se observar quando a Fazenda Pública foi intimada a providenciar o andamento do feito. Passados cinco anos sem diligências concretas, ocorre a prescrição intercorrente. Caso haja suspensão na forma do art. 40, da Lei n. 6.830/80, ocorre a extinção se o feito permanecer paralisado por mais de seis anos. 2. Na hipótese dos autos, houve o arquivamento sem baixa do processo em 12.08.1999 e até a data da sentença extintiva do feito em 05.06.2006, a Fazenda Nacional não apresentou nenhuma medida concreta quanto à localização do devedor ou de seus bens. Revela-se, portanto, inequívoca a ocorrência da prescrição intercorrente.'
14.	 No caso, a Fazenda Pública deixou a ação paralisada por mais de seis anos, o que ensejou a declaração de prescrição intercorrente no aludido caso concreto. Como se vê da leitura da ementa, a questão controversa em discussão naquela deliberação era unicamente a prescrição intercorrente ocorrida durante a fase de execução do acórdão condenatório do Tribunal.
15.	 Com base nessa possível interpretação, a matéria decidida no aludido feito não teria nenhuma repercussão de ordem prática e jurídica na presente tomada de contas especial, cujo título executivo extrajudicial ainda não se formou. Caso a AGU, na execução de eventual decisão condenatória proferida neste feito, deixe de adotar as medidas pertinentes dentro do prazo de cinco anos, aí sim haverá a aplicação da tese emanada no RE 636886, com o reconhecimento da prescrição intercorrente da ação de ressarcimento ao erário fundada em decisão de Tribunal de Contas (a ação de execução fiscal) , pela hipotética inação da Fazenda Pública.
16.	 Ainda que se interprete que a decisão do STF seja também aplicável à tramitação do processo de controle externo no âmbito do TCU, exsurgem outras diversas questões fundamentais para que esta Corte de Contas estabeleça novo tratamento acerca da prescrição do débito e da pretensão punitiva, em particular qual seria o dies a quo  (data de ocorrência do fato irregular ou data do seu conhecimento pelo TCU) e as hipóteses de interrupção da prescrição.
17.	 Diante de todas as dúvidas ainda existentes sobre a decisão do STF no âmbito do RE 636886, opto por aplicar ao caso em exame a jurisprudência do TCU então existente, que se fundamenta no art. 37, § 5º, da Constituição Federal, no que tange ao ressarcimento do prejuízo, e no art. 205 da Lei 10.406/2002 (Código Civil) , no que se refere à pretensão punitiva."
7.	Especificamente em relação à prescrição da pretensão punitiva, não se consumou em favor dos recorrentes, pois o prazo decenal a que alude o paradigmático 1.441/2016-TCU-Plenário não foi ultrapassado no caso concreto. O prazo final para prestação de contas ocorreu em 28/6/2016 e, tendo em vista que o ato que ordenou a citação é datado de 21/2/2019 (peça 9) , não há que se falar no transcurso do decênio previsto no art. 205 do Código Civil.
8.	Também não deve ser acolhida a alegação de nulidade da decisão por afronta aos princípios do devido processo legal e da ampla defesa, pois teria esta Corte indeferido, na fase processual anterior, segundo alega a recorrente, a produção de prova pericial imprescindível para serem demonstrados erros contidos no laudo de vistoria in loco produzido pelo órgão concedente.
9.	Conforme pontou a Serur, esta Corte não indeferiu qualquer pedido de produção de prova pericial realizado pela recorrente na fase processual anterior, mas apenas afirmou que não é de sua competência determinar a realização desse tipo de prova.
10.	Importa esclarecer que é inverídica a afirmação da recorrente de que o TCU deixou de analisar o argumento trazido por ela na fase processual anterior quanto aos supostos erros no laudo de vistoria lançado pelo Ministério da Defesa, pois assim consta do Relatório que fundamenta a deliberação recorrida:
"27.2. Não obstante, cabe observar que referente à planilha de peça 34, o defendente não traz nenhuma memória de cálculo ou outro expediente que possa demonstrar que o percentual de execução das obras atingiu um patamar de 87,90% e não apenas os 80,07% calculado na TCE por meio do Laudo de Vistoria (peça 4, p. 38-44) . O que se tem é apenas uma planilha preenchida pelo defendente sem um lastro que possa verdadeiramente confirmar sua veracidade."
11.	Em relação à alegação de empecilhos à execução da obra, de responsabilidade do ente municipal, é importante destacar que, não obstante a existência de culpa da Prefeitura Municipal pelo adimplemento parcial, o que não é objeto de questionamento nos presentes autos, a recorrente foi remunerada por serviços não prestados e, dessa forma, não resta dúvidas de que tem o dever de ressarcir.
12.	Por fim, alega que em momento algum se recusou a executar as obras tidas pelo órgão concedente como não executadas e que, por isso, deveria ser afastada a multa a ela aplicada pelo TCU, citando para isso precedentes deste Tribunal que entende amparar sua pretensão.
13.	Tal argumento, porém, não deve ser acolhido. Os julgados citados na peça recursal, nos quais foram afastadas as penalidades, tratam de situações em que não foram constatados danos ao erário, o que não é o caso dos presentes autos. Ademais, a multa aplicada à recorrente decorre do débito a ela imputado, ora mantido, estando amparada no art. 57 da Lei 8.443/1992. Nesse sentido e não havendo razões para esta Corte acatar o pedido e/ou informação de que as obras ainda poderão ser realizadas, não há razões para a multa ser desconsiderada.
14.	Feitas essas considerações, nego provimentos ao Recurso de Reconsideração interposto, mantendo-se integralmente o Acórdão 11439/2020-TCU-Segunda Câmara.
Ante o exposto, VOTO para que seja adotada a minuta de acórdão que ora trago ao exame deste Colegiado.
TCU, Sala das Sessões, em 24 de agosto de 2021.
AROLDO CEDRAZ
Relator